臺灣高等法院刑事判決
108年度上易字第799號
上  訴  人
即  被  告  黃立民



上列上訴人因傷害等案件，不服臺灣臺北地方法院107年度易字
第445號，中華民國108年3月12日第一審判決（起訴案號：臺灣
臺北地方檢察署106年度偵字第26998號），提起上訴，本院判決
如下：
    主  文
原判決撤銷。
黃立民無罪。
    理  由
一、公訴意旨略以：被告黃立民（下稱被告）因於民國106年11
    月16日晚間9時54分許，在臺北市○○區○○○道000巷00號全聯
    福利中心(下稱全聯)前違規棄置垃圾，遭臺北市政府環境保
    護局（下稱環保局）萬華區清潔隊武昌分隊巡查員即告訴人
    杜希朝（下稱告訴人）、青年分隊巡查員姚文傑、林慶宏當
    場查獲並予以舉發，因而心生不滿，明知身著巡查員制服背
    心之告訴人為依法令服務於環保局而具有法定職務權限之公
    務員，且正依法執行稽查、舉發等職務中，仍於同日晚間9
    時59分許，基於妨害公務及傷害之犯意，徒手推擠告訴人胸
    部，以此強暴方式妨害告訴人執行公務，致告訴人受有左胸
    瘀紅之傷害，嗣經警據報前往現場處理，而查悉上情，因認
    被告涉犯刑法第135條第1項之妨害公務、第277條第1項之普
    通傷害等罪嫌。
二、按犯罪事實應依證據認定之，無證據不得認定犯罪事實；不
    能證明被告犯罪或其行為不罰者，應諭知無罪之判決，刑事
    訴訟法第154條第2項、第301條第1項分別定有明文。次按，
    檢察官就被告犯罪事實，應負舉證責任，並指出證明之方法
    。因此，檢察官對於起訴之犯罪事實，應負提出證據及說服
    之實質舉證責任。而認定犯罪事實所憑之證據，雖不以直接
    證據為限，間接證據亦包括在內；然而無論直接或間接證據
    ，其為訴訟上之證明，須於通常一般之人均不致有所懷疑，
    而得確信其為真實之程度者，始得據為有罪之認定，倘檢察
    官所提出之證據，不足為被告有罪之積極證明，或其指出證
    明之方法，無從說服法院以形成被告有罪之心證，基於無罪
    推定之原則，自應為被告無罪判決之諭知（最高法院76年台
    上字第4986號、92年台上字第128號判例參照）。又刑法第1
    35條第1項之妨害公務罪，以公務員依法執行職務時加以妨
    害為要件，若超越職務範圍以外之行為，即不得謂為依法執
    行職務，縱令對之有所妨阻，要無妨害公務之可言（最高法
    院30年上字第955號判例參照）。而該罪所謂依法，指依據
    法令而言，故公務員所執行者，若非法令內所應為之職務，
    縱對之施以強暴脅迫，除其程度足以構成他項罪名者，得論
    以他罪外，要難以妨害公務論，若所施之強暴脅迫，係出於
    防衛公務員不法執行之職務，而其行為並未過當者，亦即無
    犯罪之可言（最高法院24年上字第3488號判例參照）。
三、公訴意旨認被告涉犯上開妨害公務、傷害等罪嫌，無非係以
    被告於警詢及偵查中之供述、證人即告訴人於警詢及偵查中
    之證述、臺北市政府環境保護局違反廢棄物清理法案件舉發
    通知書、告訴人照片、臺北市政府環境保護局稽查證影本、
    差勤資料查詢、告訴人受傷照片、臺北市立聯合醫院和平院
    區106年11月16日驗傷診斷證明書、稽查現場錄影畫面光碟
    、臺灣臺北地方檢察署檢察官勘驗筆錄2份等資料，為其主
    要論據。
四、訊據被告固坦承於案發當日，在全聯雙園店因丟垃圾為告訴
    人等3位環保人員舉發等情，惟堅決否認有何妨害公務或傷
    害犯行，辯稱：文字不能代表影像，截圖之翻拍照片難以代
    表全貌之影像，告訴人雖有錄到伊不配合的影像，聲稱他身
    上的原子筆是伊去撞他導致他胸部有瘀傷，不過告訴人亦說
    他無法觸摸到伊，用身體去抵擋，影像卻顯現林慶宏用手肘
    架住伊的脖子的粗暴行為。林慶宏說是伊提議要報警，報案
    紀錄110 上面所載的也是伊的姓名，從不完整的影像可知，
    是伊被告訴人用手肘架住，伊在掙扎，伊當時是被告訴人和
    他的同事2個人架住才反抗等語。經查：
（一）案發時告訴人與林慶宏、姚文傑均係臺北市政府環境保護
      局之環境衛生巡查員（下稱巡查員），均擔任小夜班勤務
      ，有案發當日員警採證影印、拍照之告訴人杜希朝等人之
      稽查證正反面影本3份及差勤資料查詢結果3份等在卷可佐
      （見106年度偵字第26998號卷〈下稱偵字卷〉第33至39、51
      至55頁）。依臺北市政府環境保護局各外勤隊環境衛生巡
      查員管理要點第2條第1款及臺北市政府環境保護局辦理違
      反廢棄物清理法稽查工作執行辦法（下稱稽查執行辦法）
      第4條第1項規定，告訴人等3位巡查員負責執行轄區內清
      潔維護事項、髒亂地點及各項廢棄物污染環境行為之查報
      、舉發。巡查員依法執行稽查、告發工作時，得請求違法
      之人提示身分證明，據以取締告發。其無故拒絕或無證明
      文件或告知不實身分者，巡查員於拍攝或錄製其照片後，
      應明確告知其所違反之行為及規定與將攝得或錄製之照片
      或影帶，向警察機關、民政機關或附近社區民眾查證其身
      分。且告訴人等3人於斯時均穿著臺北市環保局配發之背
      心、配戴識別證，合於前開稽查執行辦法第2條所規定，
      巡查員依法執行稽查、告發工作時，應出示身分證明文件
      或配戴證件等節，有案發當日員警之採證照片3 張在卷可
      證（見偵字卷第29至31頁），並經原審於107年7月3日當
      庭勘驗告訴人隨身配戴之密錄器錄影音內容明確（見原審
      107年度易字第445號卷第53頁），是告訴人於案發當時確
      係依法執行稽查、取締告發職務之公務員，合先敘明。
（二）臺北市自96年7月1日起全面實施垃圾費隨袋徵收，以專用
      垃圾袋作為計價工具，若未使用專用垃圾袋所盛裝之垃圾
      ，環保局即不予服務處理，此為公眾所周知之事實，而被
      告於案發當時所丟棄之物品係以7-11便利商店塑膠提袋而
      非以臺北市專用垃圾袋所盛裝，此有案發後員警採證照片
      1 張可證（見偵字卷第63頁下方照片），依廢棄物清理法
      第50條規定，違反同法第12條之規定清除廢棄物者，得處
      新臺幣1200元以上6000元以下罰鍰。案發前被告係將該包
      垃圾丟棄在全聯雙園店前機車停放之轉角處，而非全聯雙
      園店店內垃圾桶內，除據告訴人於原審證述明確外（見原
      審易字卷第164頁），並有全聯雙園店監視器錄影翻拍照
      片1張可憑（見偵字卷第63頁上方照片），依據告訴人於
      原審證述：被告使用任意的塑膠袋包裝家中垃圾棄置在全
      聯雙園店的人行專用道上，已違反廢棄物清理法第12條規
      定，因被告未使用專用垃圾袋且隨地亂丟，可罰款2400元
      等語（見原審易字卷第32至33頁），依稽查執行辦法第4
      條第1項規定，告訴人見被告上開行為執行稽查、取締，
      可要求被告出示身分證件，據以取締告發，如無故拒絕者
      ，於拍攝或錄製其照片後，向警察機關查證其身分。且依
      同辦法第6條規定，對於違反本法之人經查證確認其身分
      者，除對其拒絕提示身分之行為予以處罰外，並對其違反
      廢棄物清理法之行為處罰。
（三）惟查，依稽查執行辦法第4條第1項規定，巡查員依法執行
      稽查、告發工作時，得請求違反本法之人提示身分證明，
      據以取締告發，若遇違反該法之行為人拒絕出示身分證明
      文件者，巡查員於拍攝或錄製其照片後，應明確告知其所
      違反之行為及規定，並將攝得或錄製之照片或影帶，向「
      警察機關、民政機關或附近社區民眾查證其身分」。第2
      項規定，巡查員依前項告知程序，違反該法之人仍拒不提
      示或雖告知身分但無證明文件，巡查員，應將事實及相關
      陳述意見記載於稽（巡）查紀錄。故依上開規定，環保局
      稽（巡）查員執行稽查、取締告發並無權得對違反該法之
      行為人行盤查、檢查身分或者任何影響人民行動自由、財
      產權等權限，對於拒絕提示身分證明文件者，亦僅能將事
      實記載於巡查紀錄，巡查員所為行政權之稽查、取締告發
      ，非屬司法警察權限，自不得以強暴脅迫方式取證，或濫
      用權力剝奪他人人身自由而為即時強制行為。是告訴人於
      執行稽查、取締告發時，遇被告拒絕提示身分證明，其應
      以配戴之密錄器錄影蒐證後，向警察機關、民政機關或附
      近社區民眾查證其身份，再行製單告發，而無權限制、阻
      擋被告離去。
（四）按刑法第135條第1項之妨害公務罪所稱「強暴」，係意圖
      妨害公務員職務之依法執行，而以公務員為目標，對物或
      他人實施一切有形物理暴力，致產生積極妨害公務員職務
      執行者始克當之，並非公務員依法執行職務時，人民一有
      任何肢體舉止，均構成以強暴妨害公務執行，且刑法第13
      5條第1項所定強暴妨害公務罪，目的在貫徹國家意志及保
      護國家法益，行為人主觀上不僅須有妨害公務之故意，客
      觀上亦有積極、直接施加強暴或脅迫之行為，致對公務員
      依法執行職務之行為造成阻礙，方足當之。是以，所謂施
      強暴之行為，係指對於公務員之身體直接實施暴力，或以
      公務員為目標，而對物或對他人施加積極之不法腕力，倘
      僅是單純於公務員依法調查時，就姓名、住居所拒絕陳述
      ，或於公務員依法執行職務時，以顯然不當之言詞或行動
      相加，尚未達強暴脅迫之程度時，甚至僅是以消極之不作
      為、或在公務員執行職務時不予配合、閃躲或在壓制之過
      程中扭動、掙脫之單純肢體行為，並未有其他積極、直接
      針對公務員為攻擊之行為，致妨害公務員職務之執行，或
      未直接對於公務員施加對抗、反制之積極作為，或與社會
      秩序維護法等罰則相涉，尚難認以被告有上開各行為之狀
      態，謂符合前揭法條所指「強暴」或「脅迫」之概念。
　　　經查：
    1.告訴人因執行本件勤務而受有左胸瘀紅之傷勢，配戴在身
      之密錄器落地、原子筆毀損等情，有其驗傷診斷證明書及
      員警於案發後所拍攝之刑案現場照片2張附卷可佐（見偵
      字卷第43至44、65頁），固堪以認定屬實，惟此僅足以證
      明告訴人於執行稽查、取締被告過程中，確實受有傷害之
      事實，然本案尚應究明者，乃被告客觀上是否有對執行職
      務之公務員為強暴及傷害之行為，且主觀上具有妨害公務
      、傷害之故意，尚難僅以告訴人於值勤時受有上開傷害，
      遽認被告有妨害公務、傷害等犯行。
    2.本案雖經原審勘驗案發當時錄影畫面【檔名「1.環保局稽
      查人員遭妨害公務現場影片」（杜希朝稽查員）】，勘驗
      結果：杜希朝於事發地點進行違反廢棄物清理法勤務之稽
      查、告發時，因目睹被告將廢棄物裝在任意塑膠袋內而非
      北市專用垃圾袋，復非棄置在法定的垃圾堆置地點，認為
      被告係違反廢棄物清理法之現行犯，欲逕行開單告發，被
      告即欲取回該包垃圾，以免遭罰，經林慶宏表示被告亂丟
      垃圾的行為已違規，並非取走該包垃圾即可，林、杜二人
      為免被告湮滅事證，拒絕任由被告取回該包垃圾，被告即
      出言杜、林二人埋伏、妨害自由，旋以左手阻擋杜希朝，
      托握杜希朝右手並甩開，杜希朝向被告舉起右手警告，被
      告再以右手拍打阻擋，林慶宏出言「你（即被告）不要動
      手動腳」，姚文傑亦告知「大哥（即被告），我們全程都
      有錄影，我們都有在錄」，杜希朝再向被告聲明「我告你
      妨礙公務，你還抓我」，被告回以「好，你去告，你告才
      好」，林慶宏旋稱「好，你去告，你資料要留下來」、「
      我們一定告你，資料一定要留下來，來來來來」，杜希朝
      亦表示「，我一定告好」，被告出言「馬上你找警察過來
      」，杜希朝回稱「沒問題、沒問題、沒問題，現在就打，
      現在就打」，被告再說「我拿走，我拿走，我要拿走」，
      林慶宏回以「來看影片，警察局就在前面，走走走」，被
      告表示「你涉嫌妨害自由」，杜希朝則再聲明「沒關係，
      你不要走，你現在不要走，我在執行公務喔」，而在姚文
      傑以手機撥打110 報警表示「那個警官好，我們這邊是艋
      舺大道120 巷35號」的同時，被告即衝撞杜希朝，致機器
      （按即密錄器）毀損，姚文傑續向110 勤務指揮中心表示
      「那個我們是環保局人員，有一個行為人他很激動吼、他
      這樣子出拳吼、小心小心小心小心」，林慶文向被告稱「
      先生（即被告）不要動手，打人是很危險」、姚文傑亦出
      言「先生（即被告）你不要動手，你不要動手吼」，杜希
      朝出聲道「你看，我現在在錄呦」，林慶宏表示「你現在
      動手打人」、姚文傑再向勤務指揮中心表示「你好你好，
      艋舺大道120 巷35號，全聯這邊，好，再麻煩一下派員，
      謝謝，因為有一個行為人非常不配合，謝謝」，被告回嗆
      「你自己東西沒拿好，不要怪我、毀損的東西，東西沒拿
      好，怪我」，有原審勘驗筆錄在卷可參（見原審易字卷第
      37至61頁），且經本院勘驗無訛。
　　3.惟經本院另行勘驗案發當時錄影畫面【檔名「2.環保局稽
      查人員遭妨害公務現場影片」（杜希朝稽查員）】，勘驗
      結果：被告空手走向牆角，彎腰將白色提袋拾起往回走即
      遇到林慶宏等人。被告左手持物品擋在杜希朝胸前，杜希
      朝舉起右手握拳，朝向被告左臂，但沒有看到出拳毆打被
      告之情形。杜希朝舉起左手阻擋被告離去。被告、杜希朝
      推擠，杜希朝遭推到路上。杜希朝手持拳頭往前揮，但因
      林慶宏的身體擋住，無法看到是否有打到任何人的任何地
      方。被告欲行離去，林慶宏以手阻擋被告離去。被告、杜
      希朝推擠，杜希朝以左手抓住被告，被告以右手推擠杜希
      朝胸口。被告欲離去，林慶宏以左手攬住被告肩等情，有
      本院勘驗筆錄在卷可參（見本院卷第41頁反面）。由上開
      勘驗結果可知，被告欲持垃圾離去時，告訴人及林慶宏欲
      保全證據，而出手阻止被告離開，被告因抗拒而有推擠、
      掙扎扭動之動作，尚難認有積極衝撞攻擊告訴人之舉動，
      原審勘驗畫面因拍攝角度不同，誤認被告有故意衝撞告訴
      人之情形，容有誤會。
　  4.衡以一般民眾面對公務員依法執行職務時，因抗拒而有肢
      體動作並致公務員成傷，是否該當強暴妨害公務執行、或
      傷害罪構成要件，須視整體客觀情狀而定，非可一概而論
      ，尤不得謂一有任何肢體舉動致令執行職務之公務員身體
      受傷，即必成立強暴妨害公務執行、甚或傷害罪名，否則
      無異於強令民眾一旦遇有公務員執行職務時，僅能靜止就
      範而不許有何掙扎、扭動等脫免強制力之肢體動作，此不
      啻失之過酷，殊非刑法強暴妨害公務執行及傷害罪等規範
      之立法本旨。而觀諸上開勘驗結果可知，被告係遭告訴人
      於執行稽查、取締告發並阻擋其離去等過程中，因其不願
      意配合，客觀上雖有與告訴人發生推擠、掙脫之肢體衝突
      ，惟此乃係欲脫免阻擋其離去所為之自然抗拒反應，依被
      告僅係欲取回該包垃圾而離去，告訴人等為執行稽查、取
      締被告違法行為而欲保全證據，惟巡查員依法執行稽查、
      取締告發行為時，並無權得對違反該法之行為人限制其行
      動自由而為強制行為，業如前述，被告於告訴人等限制其
      行動自由時所為之上揭抗拒舉動，尚難認有其有對公務員
      執行公務施以強暴或傷害告訴人之故意，且其未有其他積
      極、直接之攻擊行為，揆諸前揭說明，自難認係強暴之行
      為，而不該當刑法第135條第1項「施強暴」之構成要件，
      尚不得僅因告訴人於執行稽查、取締告發過程中因限制被
      告離去而受傷，即令被告負強暴妨害公務執行或傷害罪責
      。　
五、綜上，檢察官起訴被告涉有本件妨害公務執行及傷害罪嫌，
    所舉之事證，依卷內之證據尚難認有積極證據，足使本院得
    出無合理懷疑之有罪確信。此外，復查無其他積極證據足以
    證明被告有本件犯罪，揆諸前揭說明，本於罪疑唯輕、罪疑
    有利被告之原則，自應為被告有利之認定，為被告無罪之諭
    知。原審未詳予審酌上情，以被告有公訴意旨所指之妨害公
    務執行及傷害犯行，遽予論罪科刑，尚有未洽。被告上訴意
    旨指摘原判決不當，為有理由，應由本院將原判決撤銷改判
    ，並為被告無罪之諭知。　
據上論斷，應依刑事訴訟法第369條第1項前段、第364條、第301
條第1項，判決如主文。 
本案經檢察官曾忠己到庭執行職務。
中　　華　　民　　國　　109 　年　　2 　　月　　13　　日
                  刑事第十一庭  審判長法　官　楊力進
                              　　    法　官　許文章
                              　    　法　官　沈君玲
以上正本證明與原本無異。
不得上訴。
                                  　　書記官　彭于瑛
中　　華　　民　　國　　109 　年　　2 　　月　　13　　日